【裁判字號】    97,簡上,48
【裁判日期】    970828
【裁判案由】    損害賠償
【裁判全文】
臺灣桃園地方法院民事判決              97年度簡上字第48號
上  訴  人  力成不動產仲介經紀有限公司
法定代理人  丙○○
被 上 訴人  丁○○
兼 上 1 人
訴訟代理人  甲○○
被 上 訴人  乙○○
                        號
上列當事人間請求損害賠償事件，上訴人對於中華民國97年2 月
14日本院桃園簡易庭97年度桃簡字第86號第1 審簡易判決提起上
訴，於97年8 月14日言詞辯論終結，本院判決如下：
    主      文
上訴駁回。
第二審訴訟費用由上訴人負擔。
    事實及理由
一、上訴人起訴主張：被上訴人乙○○前於民國96年6 月3 日委
    託上訴人代為銷售其所有門牌桃園縣桃園市○○街37號1 樓
    之1 房屋（含車位）及坐落土地應有部分（下稱系爭房地）
    ，訂有專任委託銷售契約書，約定委託期限至96年9 月5 日
    止，委託銷售價格新台幣（下同）7,580,000 元；另被上訴
    人甲○○於96年6 月27委託上訴人仲介斡旋購買被上訴人乙○○所有之系爭房地，訂有不動產買賣斡旋／承諾契約書，
    約定委託期限至96年7 月6 日止，又依前開專任委託銷售契
    約書及不動產買賣斡旋／承諾契約書約定，雙方買賣成立應
    由買賣雙方各自支付成交總價2%、4%予上訴人，充作上訴人
    之服務報酬。經上訴人仲介被上訴人甲○○購買系爭房地後
    ，被上訴人甲○○表示無興趣並未購買，詎嗣後被上訴人乙○○竟於委託期間屆滿翌日，旋與被上訴人丁○○、甲○○
    私下買賣，將系爭房地出售予被上訴人甲○○所指定之被上
    訴人丁○○，並於96年9 月21日辦妥移轉登記，藉以規避依
    約應付之仲介服務費用，顯然違背誠實信用原則，依最高法
    院58年台上字第2929號判例意旨，被上訴人仍應支付仲介報
    酬，且被上訴人共同侵害上訴人取得仲介服務報酬之權益，
    應負損害賠償責任，依被上訴人委託仲介價格6,300,000 元
    之6%計算，上訴人本可得仲介服務報酬為378,000 元（6,30
    0,000 ×6%＝378,000 元），爰依侵權行為法律關係，請求
    被上訴人如數連帶賠償，又依專任委託銷售契約書第12條第
    3 項約定：委託期間內或委託期間屆滿或契約終止後2 個月
    內，甲方將委託標的出售予乙方曾經仲介之客戶者，甲方應
    給付委託總價4%與乙方，被上訴人依約亦應給付上訴人仲介
    服務報酬，求為判決命被上訴人連帶給付378,000 元及自起
    訴狀繕本送達翌日起加計法定遲延利息等語。
二、被上訴人甲○○、丁○○以：被上訴人丁○○係被上訴人甲○○之公司老闆，購買系爭房地係供公司使用，然當初上訴
    人帶被上訴人甲○○、丁○○看系爭房地未曾見過被上訴人
    乙○○，被上訴人甲○○、丁○○亦未與被上訴人乙○○私
    下有何聯絡，最後係透過永慶房屋仲介成交，與上訴人已無
    契約關係等語置辯。
三、被上訴人乙○○則以：被上訴人乙○○從未見過上訴人之業
    務李佳霖於仲介期間3 個月內所帶看系爭房地之客戶，亦不
    知客戶之姓名及資料，伊在約滿後透過永慶房屋仲介，才將
    系爭房地出售予被上訴人丁○○等語資為抗辯。
四、原審為被上訴人全部敗訴之判決，上訴人聲明不服，提起上
    訴，並為上訴聲明：(一)原判決廢棄。(二)被上訴人應連帶給付
    上訴人378,000 元及自起訴狀繕本送達翌日起按年息5%計算
    之利息等語。被上訴人則為答辯聲明：駁回上訴。
五、兩造不爭執之事實：
  (一)被上訴人乙○○於96年6 月3 日委託上訴人代為銷售其所有
    系爭房地，訂有專任委託銷售契約書，約定委託期限至96年
    9 月5 日止，原委託銷售價格7,580,000 元，嗣變更為6,30
    0,000 元，該契約第12條第3 項約定：「違約罰則：甲方如
    有下列情形之一者，視為乙方已完成仲介之義務，甲方應全
    額一次給付服務報酬予乙方：三、委託期間內或委託期間屆
    滿或契約終止後2 個月內，甲方將委託標的出售予乙方曾經
    仲介之客戶者，甲方應給付委託總價4%與乙方。」，有專任
    委託銷售契約書影本及契約內容變更合意書影本附卷可稽（
    見原審卷第8 頁至第12頁）。
  (二)被上訴人甲○○於96年6 月27委託上訴人仲介斡旋購買被上
    訴人乙○○所有之系爭房地，訂有不動產買賣斡旋／承諾契
    約書，約定委託期限至96年7 月6 日止，有不動產買賣斡旋
    ／承諾契約書影本在卷可佐（見原審卷第13頁至第18頁）。
  (三)依前開專任委託銷售契約書及不動產買賣斡旋／承諾契約書
    約定，雙方買賣成立應由買賣雙方各自支付成交總價4%、2%
    予上訴人，充作上訴人之仲介服務報酬。
  (四)被上訴人乙○○於96年9 月21日以96年9 月6 日買賣為原因
    將系爭房地移轉登記予被上訴人丁○○，有建物登記謄本影
    本在卷可按（見原審卷第22頁至第23頁）。
六、兩造各以前揭情詞主張及抗辯，本件應審酌之爭點厥為：(一)
    被上訴人前揭所為是否該當共同侵權行為或違反誠實信用原
    則，從而被上訴人應給付或賠償上訴人應得之仲介服務報酬
    ？(二)被上訴人乙○○是否應依專任委託銷售契約書第12條第
    3 項約定給付上訴人仲介服務報酬？茲分別論斷如下：
  (一)按「居間人，以契約因其報告或媒介而成立者為限，得請求
    報酬。」，民法第568 條第1 項定有明文。媒介居間人固以
    契約因其媒介而成立時為限，始得請求報酬，但委託人為避
    免報酬之支付，故意拒絕訂立該媒介就緒之契約，而再由自
    己與相對人訂立同一內容之契約者，依誠實信用原則，仍應
    支付報酬。又委託人雖得隨時終止居間契約，然契約之終止
    ，究不應以使居間人喪失報酬請求權為目的而為之，否則仍
    應支付報酬（最高法院58年台上字第2929號判例參照）。查
    本件上訴人分別與被上訴人乙○○簽訂專任委託銷售契約書
    ，與被上訴人甲○○簽訂不動產買賣斡旋／承諾契約書，然
    嗣後被上訴人乙○○係與被上訴人丁○○簽訂買賣契約，將
    系爭房地移轉登記與被上訴人丁○○，既非被上訴人甲○○
    私下與被上訴人乙○○簽訂買賣契約，與前開判例所指情節
    即非相符，況被上訴人均稱最後被上訴人乙○○、丁○○經
    永慶房屋仲介成立買賣，均有支付仲介費用之事實，為上訴
    人所不爭執，亦難遽認被上訴人乙○○、甲○○係為避免報
    酬之支付，故意拒絕訂立買賣契約，被上訴人乙○○於與上
    訴人約定委託期限屆滿後，將系爭房地出售與被上訴人丁○○，難謂有何違反誠實信用原則，上訴人執此請求被上訴人
    給付仲介服務報酬，並無理由。
  (二)次按「因故意或過失，不法侵害他人之權利者，負損害賠償
    責任。故意以背於善良風俗之方法，加損害於他人者亦同。
    」，民法第184 條第1 項定有明文。查依上訴人與被上訴人
    乙○○簽訂專任委託銷售契約書及與被上訴人甲○○簽訂不
    動產買賣斡旋／承諾契約書，須被上訴人乙○○與被上訴人
    甲○○就系爭房地簽訂買賣契約，上訴人始取得對於被上訴
    人之仲介服務報酬債權，現被上訴人乙○○與被上訴人甲○○並未曾簽訂買賣契約，上訴人之仲介服務報酬債權自始並
    未發生，自無受被上訴人故意或過失不法侵害之可言。次查
    ，證人即任職上訴人之業務員李佳霖於原審證稱：曾帶領被
    上訴人甲○○、丁○○現地察看系爭房地，被上訴人乙○○
    將鑰匙交付與伊並未在場，有告知被上訴人乙○○有人出價
    ，但未說明被上訴人丁○○、甲○○的姓名資料，系爭房地
    經其斡旋結果，價錢已經接近，但後來被上訴人甲○○稱問
    過師父稱系爭房地不適合，遂未購買等語（見原審卷第50頁
    至第51頁），被上訴人乙○○亦稱：從未與上訴人所帶看客
    戶見面，嗣後委託東森房屋出售系爭房地，亦未與買家見面
    ，為上訴人所不爭執，足見被上訴人乙○○係單純委託仲介
    業者售屋，尚無證據可資證明被上訴人乙○○係故意以背於
    善良風俗之方法，侵害上訴人本得獲取仲介服務報酬之權益
    。再被上訴人甲○○與上訴人間不動產買賣斡旋／承諾契約
    書，迄至96年7 月6 日屆滿即失效力，本不得拘束被上訴人
    甲○○再行委託他人仲介買賣系爭房地，且基於債之相對性
    ，該仲介契約效力並不及於被上訴人丁○○，縱被上訴人丁○○因與被上訴人甲○○間內部關係而得認識系爭房地，因
    此萌生購買系爭房地意願，進而就系爭房地簽訂買賣契約，
    亦不能據以推認被上訴人甲○○、丁○○係自始故意以背於
    善良風俗之方法，侵害上訴人本得獲取仲介服務報酬之權益
    。是上訴人本於侵權行為法律關係請求被上訴人賠償應得仲
    介服務報酬，殊屬無據，不能准許。
  (三)再按「債務人就其故意或過失之行為，應負責任。」，民法
    第220 條第1 項定有明文。依此規定反面解釋，如債務人就
    債務不履行並無故意或過失，自不負債務不履行責任。又所
    謂故意，係指對於構成履行障礙之事實，明知並有意使其發
    生，或預見其發生而其發生並不違背其本意者而言；所謂過
    失，係指行為人雖非故意，但按其情節應注意能注意而不注
    意，或對於構成履行障礙之事實，雖預見其發生，而確信其
    不發生者而言。查被上訴人乙○○與上訴人簽訂專任委託銷
    售契約書第12條第3 項約定：「違約罰則：甲方如有下列情
    形之一者，視為乙方已完成仲介之義務，甲方應全額一次給
    付服務報酬予乙方：三、委託期間內或委託期間屆滿或契約
    終止後2 個月內，甲方將委託標的出售予乙方曾經仲介之客
    戶者，甲方應給付委託總價4%與乙方。」，上訴人主張此約
    定係擬制上訴人已完成仲介義務即得請求仲介服務報酬云云
    ，要與前開約定「違約罰則」字樣文義不合，並非可採。又
    本件被上訴人乙○○委託上訴人代為銷售其所有系爭房地，
    上訴人固曾帶領與其訂有不動產買賣斡旋／承諾契約書之被
    上訴人甲○○及因與被上訴人甲○○有內部關係之被上訴人
    丁○○前來看屋，但依前開證人李佳霖證述及被上訴人乙○○所為陳述，被上訴人乙○○就被上訴人甲○○、丁○○係
    上訴人曾經仲介之客戶乙節並無認識，甚至證人李佳霖於原
    審並證稱：一般情形亦不會告知屋主客戶姓名資料，只會告
    知買方的姓，不會講全名及住址等語（見原審卷第51頁），
    上訴人就此亦不爭執，則被上訴人乙○○雖於委託上訴人仲
    介期限96年9 月5 日屆滿後翌日將系爭房地出售予被上訴人
    丁○○，因其就被上訴人甲○○、丁○○係上訴人曾經仲介
    之客戶並無認識，且上訴人就其曾經仲介之客戶姓名住址等
    資料，一般情形亦不會告知被上訴人乙○○，則被上訴人乙○○違反前揭專任委託銷售契約書第12條第3 項約定，即難
    謂係出於故意或過失，自不負債務不履行責任。
七、綜上所述，上訴人主張並非可採，被上訴人抗辯則屬可信。
    從而，上訴人援誠實信用原則、侵權行為法律關係及專任委
    託銷售契約書第12條第3 項約定請求被上訴人連帶給付378,
    000 元及加付法定遲延利息，為無理由，應予駁回。原審為
    上訴人敗訴之判決，經核於法並無違誤，上訴意旨指摘原判
    決不當，求予廢棄改判，為無理由，應予駁回其上訴。
八、本件事證已臻明確，兩造其餘攻擊防禦方法及舉證，核與判
    決無影響，毋庸一一論列，併此敘明。
九、據上論結，本件上訴為無理由，依民事訴訟法第436 條之1
    第3項 、第449 條第1 項、第78條，判決如主文。
中    華    民    國    97    年    8     月    28    日
                  民事第三庭審判長法  官  汪智陽
                                  法  官  張天民
                                  法  官  熊祥雲
上列正本證明與原本無異。
本判決除以適用法規顯有錯誤為理由，並經本院許可外，不得上
訴。如對本判決上訴，須於判決送達後20日內向本院提出上訴狀
。
中    華    民    國    97    年    8     月    28    日
                                  書記官  陳鳳怡


司法院資訊處製作；財團法人民間司法改革基金會備份。
